【裁判字號】    90,上易,1637
【裁判日期】    900627
【裁判案由】    詐欺
【裁判全文】
臺灣高等法院刑事判決                            九十年度上易字第一六三七號
    上  訴  人  臺灣臺北地方法院檢察署檢察官
    被      告  戊○○
右上訴人因詐欺案件，不服臺灣臺北地方法院八十九年度易字第二二五三號，中華民
國九十年四月三日第一審判決（起訴案號：臺灣臺北地方法院檢察署八十九度偵字第
一四一六四號）提起上訴，本院判決如左：
    主  文
上訴駁回。
    理  由
一、公訴意旨略以：被告戊○○基於意圖為自己不法所有之概括犯意，明知自己無償
    債能力，竟自民國八十八年五月間起至同年六月間止，在台北市○○路○段九一
    巷九號一樓住處，向翁建忠、丁○○、乙○○等人佯稱急需用款，且分別開立存
    款不足之支票作為擔保，致翁建忠、丁○○、乙○○等人信以為真，陷於錯誤，
    先後交付新台幣（下同）五萬元、十萬元及十萬元，詎事後翁建忠、丁○○、乙○○迭次向其催討借款，均遭拒且避不見面，支票到期提示，亦均因存款不足退
    票，始知受騙，因認被告涉有刑法第三百三十九條第一項之詐欺取財罪嫌。
二、訊據被告堅決否認有何詐欺犯行，辯稱：伊與告訴人翁建忠、乙○○往來很多年
    了，以前也借過錢，金額更多，都有還；告訴人翁建忠部分月息十分，告訴人乙○○部分二十天十分利，都是先預付第一個月的利息，續借會再付利息，這次於
    八十八年六月間向告訴人翁建忠借五萬元，說好延期還，所以開八十八年十一月
    的票，但八十八年五、六月間沒有向告訴人乙○○借錢，是八十九年五月間借十
    萬元，開二十天票，預付一期利息，伊沒有向告訴人丁○○借過錢，但伊太太有
    向告訴人丁○○借錢，有同意伊太太開伊的支票還款，以上所借之錢都是生意上
    週轉之用，是因八十九年六月間週轉不靈，才開始退票，同年十月間，房子被查
    封，才沒有還錢，願意還錢，但現在沒有工作，只能從下個月開始每月還二千元
    ，等有工作後，每人每月還四千元，並無詐欺等語。
三、公訴人認被告戊○○犯有詐欺罪嫌，無非以被告戊○○經傳未到庭，告訴人丁○○、乙○○、丙○○三人之告訴及被告開立存款不足之支票等情為其主要論據。
四、按犯罪事實應依證據認定之，無證據不得推定其犯罪事實；不能證明被告犯罪者
    ，應諭知無罪之判決，刑事訴訟法第一百五十四條、第三百零一條第一項定有明
    文。又認定不利於被告之事實，須依積極證據，苟積極證據不足為不利於被告之
    認定時，即應為有利於被告之認定，更不必有何有利之證據（最高法院著有三十
    年上字第八一六號判例參照）。而所謂證據，須適於為被告犯罪事實之證明者，
    始得採為斷罪資料，如未能發現相當證據，或證據不足以證明，自不能以推測或
    擬制之方法，以為裁判基礎（最高法院著有五十三年台上字第二七五○號及四十
    年台上字第八十六號判例參照）。又刑法第三百三十九條第一項之詐欺取財罪，
    必須行為人自始即基於不法所有之意圖，以詐術使人交付財物，始能構成，所謂
    以詐術使人交付，必須被詐欺人因其詐術而陷於錯誤，若其所用方法，不能認為
    詐術（包括根本未施用詐術），亦不致使人陷於錯誤，即不構成該罪，最高法院
    著有四十六年台上字第二六○號判例可稽。至於民事債務當事人間，若有未依債
    務本旨履行給付之情形，在一般社會經驗而言，原因非一，其因不可歸責之事由
    無法給付，或因合法得對抗他造主張抗辯而拒絕給付，甚至債之關係成立後，始
    行惡意不為履行，皆有可能，非必出於自始無意給付之詐欺犯罪一端。又刑事被
    告依法不負自證無罪之義務，故在別無積極證據之情形下，自難違反刑事訴訟法
    第一百五十四條之規定，以被告單純債務不履行之狀態，推定被告自始即有不法
    所有之意圖而施用詐術。經查：
  (一)、按「犯罪是否已經起訴，而為法院應予審判之事項，應以起訴書事實欄記載之
      犯罪時間、地點、行為人、被害人及犯罪行為等事項為準」。最高法院八十九
      年度台上字第六三六一號判決採同一見解。公訴意旨以被告戊○○「明知自己
      無償債能力，竟自民國八十八年五月間起至同年六月間止．．向翁建忠、丁○○、乙○○佯稱急需用款，且分別開立存款不足之支票作為擔保．．」等語，
      認被告曾經施用詐術。然被告於八十八年五月間起至同年六月間止，並無向告
      訴人丁○○、乙○○借款之事實，業據告訴人丁○○、乙○○到庭直認無訛（
      見原審第一二六頁、第一二七頁），渠二人於檢察官偵查中，亦未指訴被告於
      「八十八年五月間起至六月止」有何涉嫌詐欺情事發生（見八十九年度偵字第
      一四一六四號卷第十五頁至第十六頁，所指八十九年五月間借款情事，未據起
      訴，不在本院審究範圍內），起訴之台灣台北地方法院檢察署八十九年度偵字
      第一四一六四號卷內，亦無公訴人所指渠二人提出被告開立「存款不足之支票
      」在卷可憑，是公訴意旨就告訴人丁○○、乙○○二人部分，認被告涉有詐欺
      罪嫌，已屬無據。
  (二)、又公訴人就被告於八十八年五、六月間向告訴人翁建忠（告訴人丁○○、乙○○亦同）借款時，有何「明知自己無償債能力」之事實，並未舉證以實其說（
      刑事訴訟法第一百六十一條參照），所舉被告開給告訴人翁建忠之票號ＪＡＡ
      0000000號支票，不僅所載發票日係八十八年十一月七日，甚至退票日
      係八十九年六月十六日，有告訴人翁建忠提出之支票及退票理由單（見前述偵
      卷第五頁）在卷可查，即使告訴人翁建忠於偵查中到庭時，檢察官訊之「為何
      為了五萬元告他（指被告）」？告訴人翁建忠亦答稱：「他（指被告）不還錢
      」等語（見前述偵卷第十一頁背面至第十二頁正面），是既無證據可證被告借
      款當時「明知自己無償債能力」等情為真，且無證據可證被告於八十八年五、
      六月間借款時所開立之支票，係「存款不足之支票」，而借款人以「急需用款
      」為由借款，本即合情合理，並無特殊之處，亦無「佯稱」可言。
  (三)、何況戊○○設於上海商業儲蓄銀行仁愛分行之支票存款帳戶，於八十三年十二
      月十四日開戶後，迄至八十九年六月一日開始退票，於「八十九年六月三十日
      」始被列為拒絕往來戶；此有上海商業儲蓄銀行仁愛分行八十九年十二月十三
      日上仁字第一四三號函及戊○○支票存款帳戶退票記錄明細查詢表附於原審八
      十九年度易字第二七０五號林瑞娟詐欺案卷內可稽，並有被告戊○○提出之臺
      灣臺北地方法院八十九年度易字第二七０五號林瑞娟無罪判決在卷可佐。檢察
      官既未證明被告借款當時曾經施用詐術，告訴人翁建忠交付借款，自無何「信
      以為真，陷於錯誤」之可言，縱然告訴人翁建忠於偵查中所提前揭支票，嗣後
      業經存款不足而退票，索債遭拒且被告避不見面，充其量不過為渠等間民事糾
      葛，與詐欺罪責無涉。
  (四)、告訴人丙○○於本院審理時亦陳稱：「以前的金錢往來都很正常，以前我也跟
      戊○○的互助會，因我找不到他，才告他詐欺，現在我找到他了，已經了解情
      形，我願意接受他每月二千元的還款，我不告他了。」等語屬實在卷，被告亦
      與丙○○、丁○○達成和解，被告每月清償丙○○二千元、丁○○四千元，亦
      有匯款單在卷可佐，益徵本件確實屬於民事債務不履行之糾紛。
  (五)、此外，又查無其他積極證據，足認被告確有詐欺之情事，應認不能證明被告犯
      罪，依法應諭知無罪之判決。
五、檢察官上訴意旨略以：「(一)本件被告與其妻林瑞娟除向本件告訴人丙○○、丁○○及乙○○詐欺外，更向高孟涵、吳品道、張仲河、王勁文、鄧景芳等人詐取財
    物，時間緊接，手段相同，檢察官業已將相關卷證移送審理，然遍閱全卷，未見
    原審傳訊被告之妻林瑞娟及被害人高孟涵、吳品道、張仲汀、王勁文、鄧景芳等
    人，是原審判決未調查被告與其妻林瑞娟之財務為何，及如何使用支票等情，以
    及被害人間被詐欺之關連性，由此足徵原審判決未盡調查之義務甚為灼然。
    (二)又被告於審審理時，亦自承係以月息十分利不等之利率向被害人借貸週轉，被
    告既以高額利率向眾多被害人借貸，足見其債務已捉襟見肘，否則，焉有以月息
    十分利借貸之理，借用不及一月即不願償還，益見其明知自己既無償債能力，再
    參以事後避不見面，若謂渠無詐欺意圖，孰能相信。(三)況被告亦自承第一次向丁○○借錢即未還，益見其有詐欺意圖甚明。(四)再論以原判決理由末列不願一併審
    理之多數人受害之事實，被告存心詐欺，不容置疑。」云云，指摘原判決之不當
    ，惟查：
  (一)、起訴之台灣台北地方法院檢察署八十九年度偵字第一四一六四號卷內，並無公
      訴人所指渠二人提出被告開立「存款不足之支票」在卷可憑，且檢察官起訴書
      及蒞庭陳述，均未依刑事訴訟法第一百六十一條舉證爭辯，自不能責難原審未
      就此調查為違法（最高法院七十四年度台上字第九二四號判決採同一見解）。
  (二)、刑事審判採彈劾（訴訟）主義，案件須經起訴、上訴等訴訟上之請求，法院始
      有審判之職權；所謂訴訟上之請求，應依刑事訴訟法規定之程式為之，如僅以
      行政公文函請併辦，尚不得認為有訴之存在。另按刑事訴訟法第三百七十九條
      第十二款所謂「已受請求之事項未予判決」之違法，係指其請求之事項屬於訴
      之範圍，例如起訴、自訴或上訴聲明判決之事項，應由法院審理判決，而法院
      竟未為任何裁判者而言。並非當事人在訴訟上之一切主張均包括在內（最高法
      院二十三年上字第六二四號判例參照）。且與同法第二百六十七條規定：「檢
      察官就犯罪事實一部起訴者，其效力及於全部」，係基於訴訟經濟理論，對於
      裁判上之一罪，特為法院得就全部犯罪事實加以審判所訂之依據不同。本件檢
      察官於案件起訴後，發現被告另犯裁判上一罪之他罪，函請併辦。惟此項函請
      併辦，依前開說明，非屬訴訟上之請求，其目的僅在促使法院注意，原審如予
      一併審理，固係審判不可分法則之適用所使然，如認不成立犯罪或無裁判上一
      罪之關係，縱其未為任何諭知或說明，亦難謂有已受請求事項未予判決之違法
      。最高法院八十一年度台非字第三七六號判決、八十二年度台非字第三四三號
      判決、八十二年度台非字第二二九號判決均採同一見解。本件原判決就檢察官
      起訴之犯罪事實即「戊○○連續詐欺丁○○、乙○○、丙○○」事實判決無罪
      ，則檢察官函請併辦之「其他詐欺事實」即向高孟涵、吳品道、張仲河、王勁
      文、鄧景芳等人詐取財之事實，與本件檢察官起訴之部分並無連續犯裁判上一
      罪之關係，非起訴效力所及，法院自不應加以審判。本件檢察官就上訴人涉犯
      向高孟涵、吳品道、張仲河、王勁文、鄧景芳等詐欺取財之事實，係以行政公
      文函請原審法院併入繫屬中之本件判決無罪部分之詐欺案件予以審判，該項請
      求併辦之公函，非屬訴訟上之請求，並無訴之存在，是以原審法院本於不告不
      理無訴無裁判之原則，對該函請併辦部分並無裁判上一罪之犯罪事實，不從實
      體上予以審判，於法並無不合，檢察官上訴意旨指稱「未見原審傳訊被告之妻
      林瑞娟及被害人高孟涵、吳品道、張仲汀、王勁文、鄧景芳等人，是原審判決
      未調查被告與其妻林瑞娟之財務為何，及如何使用支票等情，以及被害人間被
      詐欺之關連性，由此足徵原審判決未盡調查之義務甚為灼然」、「原判決理由
      末列不願一併審理之多數人受害之事實，被告存心詐欺，不容置疑。」云云，
      指摘原判決之不當，均為無理由。
  (三)、次查戊○○設於上海商業儲蓄銀行仁愛分行之支票存款帳戶，於八十三年十二
      月十四日開戶後，迄至八十九年六月一日開始退票，於「八十九年六月三十日
      」始被列為拒絕往來戶；此有上海商業儲蓄銀行仁愛分行八十九年十二月十三
      日上仁字第一四三號函及戊○○支票存款帳戶退票記錄明細查詢表附於原審八
      十九年度易字第二七０五號林瑞娟詐欺案卷內可稽，並有被告戊○○提出之臺
      灣臺北地方法院八十九年度易字第二七０五號林瑞娟無罪判決在卷可佐。足見
      被告戊○○自八十三年十二月十四日至八十九年六月一日之銀行債信非常良好
      ，並無檢察官上訴意旨指摘「其債務已捉襟見肘」之情形至明，是以檢察官上
      訴意旨指摘：「被告於原審審理時，亦自承係以月息十分利不等之利率向被害
      人借貸週轉，被告既以高額利率向眾多被害人借貸，足見其債務已捉襟見肘，
      否則，焉有以月息十分利借貸之理，借用不及一月即不願償還，益見其明知自
      己既無償債能力，再參以事後避不見面，若謂渠無詐欺意圖，孰能相信。」亦
      無理由。
  (四)、告訴人丁○○於原審訊問時自陳：「（問：被告何時跟你借錢？）答：八十九
      年五月，開了這張票（指十萬元支票）退票，所以我認為他詐欺，提出告訴。
      」等語在卷（原審卷第一二六頁），告訴人丁○○所指之事實，是指八十九年
      五月間之詐欺事實，經檢察官於八十九年十月六日以甲○銘巨八十九年偵一四
      九二０字第四三０五六號函函請原審併辦，有該檢察官之簽呈及函請併辦函在
      卷可證，因檢察官起訴之事實即指戊○○於八十八年五月間詐欺丁○○之事實
      ，業經原審判決無罪，原審對於前揭函請併辦「戊○○八十九年五月間詐欺丁○○之事實」，亦不得予以實體審理，是以檢察官上訴意旨指稱：「況被告亦
      自承第一次向丁○○借錢即未還，益見其有詐欺意圖甚明。」云云，亦無理由
      。綜上各節，本件檢察官提起上訴，指摘原判決不當，均無理由，應予駁回。
六、至於台灣台北地方法院檢察署九十年五月九日甲○茂巨九偵八七四六字第一九五
    八二號函，檢送該署八十九年度偵字第一四九二○、一四九二二、一六○三二、
    一六○三一、一六九○三、二二八二九、二一九一四、一九○三六及一九二四九
    號案卷，檢察官認與本案起訴部分具有連續犯之裁判上一罪關係，而請求本院併
    案審理，惟本件檢察官起訴被告戊○○詐欺部分，既經諭知無罪，即與該移送併
    辦部分並無裁判上一罪不可分之關係，非起訴效力所及，本院自無從加以審理，
    自應退還檢察官另行處理，附此敘明。
據上論斷，應依刑事訴訟法第三百六十八條，判決如主文。
本案經檢察官覃正祥到庭執行職務。
中      華      民      國      九十      年      六    月    二十七    日
                              台灣高等法院刑事第二庭
                                  審判長法  官  蔡  長  溪
                                        法  官  鄧  振  球
                                  法  官  林  俊  益
右正本證明與原本無異。
不得上訴。
                                        書記官  陳  明  琴
中      華      民      國     九十     年     六      月     二十七    日


司法院資訊處製作；財團法人民間司法改革基金會備份。
